【裁判字號】    97,上更(一),37
【裁判日期】    970722
【裁判案由】    確認派下權存在
【裁判全文】
臺灣高等法院民事判決                97年度上更(一)字第37號
上  訴  人  甲○○
            乙○○
上列二人共同
訴訟代理人  沈永宏律師
視同上訴人  丁○○    住台北市○○區○○街 103 巷 12 號
兼上一人
訴訟代理人  丙○○    住台北市大安區○○○路○段119巷34號
被  上訴人  戊○○    住台北市○○路289巷17號3樓
訴訟代理人  徐南城律師
            黃廷維律師
複  代理人  王子榮律師
上列當事人間請求確認派下權存在事件，上訴人對於中華民國96
年2月9日臺灣臺北地方法院95年度訴字第2012號第一審判決提起
上訴，經最高法院發回更審，本院於97年7月8日言詞辯論終結，
判決如下：
    主  文
上訴駁回。
第二審及發回前第三審訴訟費用由上訴人負擔。
    事  實
甲、
I、上訴人方面：
壹、聲明：
一、原判決廢棄。
二、駁回被上訴人在第一審之訴。
貳、陳述：除與原判決及發回前本院判決記載相同者外，補稱略
    以：
一、台灣習俗，公媽牌（祖先牌位）一定要請回家祭拜。被上訴
    人未將陳張右、陳世屋牌位迎回家，仍留在公廳。
二、陳永沂有繼承陳水祿之遺產。
II、視同上訴人：
壹、聲明：同被上訴人。
乙、被上訴人方面：
壹、聲明：上訴駁回。
貳、陳述：與原判決及發回前本院判決記載者相同。
    理  由
一、
(一)、被上訴人主張：祭祀公業陳益記（下稱系爭祭祀公業）於民
    國11年間由訴外人陳壬癸、陳世屋擔任管理人。陳世屋於22
    年（昭和8年）1月30日過世，其妻陳張右依日據時期之台灣
    習慣，收養伊父陳永沂為螟蛉子，承繼陳世屋禋祀，此亦為
    其他派下員所默認，嗣上訴人竟排除伊之派下資格，向台北
    市信義區公所申報核備公業之管理人及派下，致侵害伊之派
    下權等情，爰求為確認伊對系爭祭祀公業派下權存在之判決
    [被上訴人以系爭祭祀公業派下員全體為被告，除丙○○、
    丁○○（下稱丙○○等二人）外，其餘派下員均選定上訴人
    甲○○、乙○○（下稱甲○○等二人）為當事人而脫離訴訟
    ]。
(二)、上訴人甲○○等二人則以：被上訴人之父陳永沂於日據時期
    之戶籍記載為「陳張氏右螟蛉子」，乃陳張右個人單獨收養
    ，而非「陳世屋養子」，亦非死後為陳世屋立嗣；陳張右收
    養之行為，未經族長或宗親會議決之，宗族間亦無人知曉，
    即非死後為陳世屋立嗣；陳張右篤信基督，嚴禁崇拜偶像，
    不可能設置香案祭祀陳世屋；陳永沂於陳張右收養後繼續與
    本生父母共同生活；被上訴人未將陳張右、陳世屋牌位迎回
    家，仍留在公廳等情，顯見無為陳世屋立嗣之意思；陳永沂
    始終以系爭祭祀公業另一派下員陳水祿之子孫身分參與祭祀
    ，如被上訴人願名列為派下陳水祿之子孫，則上訴人不爭執
    被上訴人之派下身分，被上訴人提起本件訴訟無確認之利益
    等語，資為抗辯。
    丙○○等二人則稱：伊不爭執上訴人為陳世屋之養孫，而為
    系爭祭祀公業之派下等語。
(三)、原審為被上訴人勝訴之判決，上訴人提起上訴。
二、本件兩造不爭執事項如下述：
(一)、系爭祭祀公業於清光緒年間，由訴外人陳塗與陳正二人，共
    同提供鬮分取得所有之舊大厝基地全部（即台北市信義區○
    ○○段第127地號、重測後為犁和段2小段21、21之1及22 地
    號）連同公廳建物所創設。嗣於民國11年間，由訴外人陳世
    屋、陳壬癸擔任管理人，而陳世屋及陳壬癸分別於22年、32
    年間去世，迄今系爭祭祀公業尚未改選管理人，亦未向主管
    機關辦理登記，故迄未完成變更登記等情，有土地登記簿謄
    本、派下子孫系統表、陳春連公九大房立囑鬮分書等影本附
    卷可稽（見原審卷(一)第12至16、22至23、182至212頁）。
(二)、陳世屋為陳正之子，於明治25年8月30 日與陳張右結婚，育
    有一子陳登（生於明治35年9月17日，卒於大正5年3月10 日
    ）。陳世屋於昭和8年（民國22年）1月30日亡，陳張右戶主
    相續，並於昭和12（民國26年）年3月2日收養陳永沂（其生
    父為陳水祿，陳水祿為陳塗之五子。陳永沂生於 12年5月11
    日生、卒於79年2月6日） 為螟蛉子。陳張右卒於民國35年2
    月2 日。被上訴人戊○○為陳永沂之長子等情，有戶籍謄本
    等可按（見原審卷(一)第19、21、150、151、178頁）。
(三)、陳水祿之墓碑刻有孝男陳永沂；陳世屋、陳張右之墓碑亦刻
    有嗣男陳永沂，有照片可按（見本院上字卷第126頁、73 頁
    ）。
(四)、被上訴人戊○○及陳永接於86年4月16 日檢附系爭公業派下
    子孫系統表、派下員名冊、財產清冊等向台北市信義區公所
    申請核備發給公業主陳益記派下員名冊及財產清冊。經該公
    所以86年4月28日北市信民字第8621091600 號函謂「陳永沂
    係陳世屋死亡後配偶陳張右單獨收養之養子，依內政部66年
    1月14日台內民字第718631 號函規定無派下權，故其子戊○
    ○並無派下權」等情，有申請書及公所函文可稽（見原審卷
    (一)第26至31頁、133-138頁）。
(五)、嗣陳永山與陳三全經派下員推舉，為申報代表人，排除陳永
    沂（被上訴人）於派下名冊外，於95年1月20 日造冊向台北
    市信義區公所申報核備，有推舉書、派下子孫系統表等可按
    （見原審卷(一)第152-157頁）。
三、被上訴人主張陳世屋於日據時期死後，其配偶陳張右收養伊
    父陳永沂為死後立嗣，故陳永沂為系爭祭祀公業之派下，伊
    亦因繼承陳永沂而取得系爭祭祀公業之派下權，惟上訴人竟
    排除伊之派下資格，向台北市信義區公所申報核備公業之管
    理人及派下，致侵害伊之派下權，爰求為確認伊對系爭祭祀
    公業派下權存在之判決。上訴人則以上開情詞置辯。茲審酌
    如下：
(一)、被上訴人提起本件確認之訴，有無確認利益？
    查被上訴人及陳永接於86年4月16 日檢附系爭公業派下子孫
    系統表等向信義區公所申報核備系爭祭祀公業，惟信義區公
    所認被上訴人無派下權及尚有其他應補正事項而發還原申報
    書，嗣陳永山與陳三全再由派下員過半數推舉於 95年1月20
    日造冊申報核備，將被上訴人排除於派下名冊之外，已如上
    述。則被上訴人對系爭祭祀公業有無派下權存在之法律關係
    即不明確，而其派下地位有無之不安狀態，得以本件確認判
    決加以除去。丙○○等二人雖於原審及本院審理中陳稱，不
    爭執被上訴人派下之地位，並對其確認之訴予以認諾，惟觀
    諸前開95年1月20 日申報資料，乃陳永山與陳三全依祭祀公
    業土地清理要點第2 點規定，由派下員過半數推舉為之，丙
    ○○等二人均列為其上之派下成員，如完成申報，仍生將被
    上訴人排除派下員申報之效力，則在未經確定判決確認以前
    ，被上訴人遭排除於派下之危險仍然存在，此等危險尚須以
    確認判決除去之，被上訴人即對之有確認利益存在。是被上
    訴人對上訴人等提起確認之訴，有確認利益。
(二)、被上訴人之父陳永沂是否係陳世屋之繼承人：
１、按台灣在日據時期本省人間之親屬及繼承事項不適用日本民
    法親屬及繼承編之規定，而依當地之習慣決之（參見最高法
    院57年台上字第3410號判例意旨）。本件陳世屋於22年死亡
    ，陳張右於26年收養陳永沂為螟蛉子，其收養與繼承事實均
    發生於日據時期，其法律關係應依當時台灣之民事習慣認定
    。而依日據時期台灣民事習慣，以死後養子或其他方法，以
    繼承死者之遺產，判例上稱為「繼承人之追立」（參見台灣
    民事習慣調查報告第165-166頁）。又日據時期之判決：「
    於台灣，某人死亡後，實際上往往為其收養養子，一如其生
    存中之收養，在此情形，係以該死者之祭祀及承繼財產為目
    的」 （明治42年控民字第562號判決）；「寡婦雖生有子女
    ，仍得收養男子為螟蛉子，將其追立為亡夫之繼承人。被追
    立之男子，除因鬮分或繼承人間之協定而特定其應繼分者外
    ，得排除親生女，單獨為遺產繼承人」（明治44年控民字第
    718號判決 ）；「子雖先父而亡，仍不以之為絕房，日後立
    過房子或螟蛉子，使其承繼，此乃台灣之習慣」（明治40年
    控字第24號判決）」（參見同上調查報告第381、382），故
    依上述日據時期之判決，皆認定螟蛉子係以立嗣為目的而收
    養，寡母為其亡夫收養螟蛉子，則為繼承追立。
    又按前清時代，我固有法，養親以男子為原則，台灣習慣亦
    同。亡夫而無子嗣時，雖出寡妻為其立嗣；但古時女子無收
    養能力，故非寡妻為自己之立嗣。日據時期之台灣日本大正
    八年四月（民國8年）本保第480號立警察通牒謂：已婚女子
    得為亡夫而收養。日據時期，民國15年以後（日本昭和年代
    ）之習慣，則認為獨身婦女如已成年，得獨立收養子女（參
    見同上調查報告第166、183頁）。是依上所述，民國15年以
    前之日據時期，女子無收養能力，寡妻係為亡夫而收養。至
    民國15年以後之日據時期，成年之獨身婦女雖得獨立收養，
    惟此為例外，即原則寡妻仍係為亡夫立嗣，例外情形寡妻係
    替自己立嗣。
２、本件陳世屋於日據時期（民國22年）死後無子，其配偶陳張
    右於陳世屋亡後4 年之日據時期（民國26年）收養陳永沂為
    螟蛉子，依上所述，應認係為其亡夫陳世屋立嗣，故陳永沂
    應繼承陳世屋之身分及財產上權利、義務。
３、上訴人以下列情詞抗辯陳永沂非陳世屋之繼承人，為不可採
    ：
、上訴人謂日據時期（民國15年以後）婦女非不得單獨收養，
    陳張右收養陳永沂時，陳張右係戶主，若陳張右非為本人收
    養，應於戶籍記載係為陳世屋收養陳永沂為螟蛉子，是本件
    陳張右係為本人收養陳永沂為螟蛉子云云，並舉訴外人戶主
    陳寅為過世之子陳世南收養螟蛉子陳命之戶籍記載為據（參
    見本院卷第138頁背面、148、150頁）。
    查日據時期（民國15年以後）婦女雖非不得單獨收養，惟原
    則寡妻仍係為亡夫立嗣，例外情形寡妻係為自己立嗣，非謂
    日據時期（民國15年以後）婦女單獨收養即係為自己立嗣，
    已如上述。上訴人所舉戶主陳寅為過世之子陳世南收養螟蛉
    子陳命之例，係隔代收養，即陳寅係為其子陳世南收養螟蛉
    子陳命，是其戶籍記載「次男陳世南螟蛉子」，蓋若不如北
    此記載，即為戶主陳寅之螟蛉子，與本件陳張右係為亡夫陳
    世屋收養螟蛉子情形，並不相同。況依被上訴人提出之另案
    （台灣台中地方法院86年度訴字第2169號、本院台中分院87
    年度上字第172 號、最高法院89年度台上字第1107號）廖謝
    甘於昭和19年2月12日為其亡夫廖阿法（ 亡於大正14年9月4
    日，無子女）收養廖玉昭為螟蛉子之戶籍謄本，亦僅記載「
    昭和19年2月12 日養子緣組入籍」「螟蛉子」，並無「廖玉
    昭係廖阿法螟蛉子」之記載（ 見本院卷第180頁），是自難
    以陳永沂之戶籍未記載係「陳世屋螟蛉子」因而認陳張右係
    為本人收養陳永沂為螟蛉子。
、上訴人謂陳張右單獨收養陳永沂之行為並未經族長或宗親會
    議決定，且宗族間亦無人知曉該情事，自非死後立嗣等語。
    查上訴人既主張日據時期死後立嗣之程序，須由宗族會議決
    之，而非僅由死亡者之妻為之，則上訴人應就此項習慣舉證
    證明。惟上訴人並未舉證證明日據時期台灣有何種民間習慣
    ，認為死後立嗣「須憑族長，擇昭穆相當之人繼嗣」，是上
    訴人此部分所辯，尚不足採。
、上訴人又稱陳世屋獨子陳登過世時，陳世屋年僅40歲，迄至
    陳世屋於56歲辭世時止，陳世屋均未辦理收養，足見陳世屋
    並無任何收養、立嗣之意思等語。
    按台灣民間收養男子，係以傳宗接代、祖宗祭祀為主要目的
    ，因此而產生死後立嗣之習慣，是以被繼承人本人有無立嗣
    之意思，即在所不問。否則若以被繼承人本人有立嗣之意思
    為要件，則不可能有死後立嗣習慣之形成。
、上訴人又稱陳張右篤信基督教，而基督徒嚴禁崇拜偶像，陳
    張右自不可能設置香案祭祀，顯見陳張右並無收養陳永沂立
    嗣之意思云云。
    查上訴人並未舉證陳張右篤信基督教，則其此部分主張即難
    逕認為真正。縱陳張右篤信基督教禁止崇拜偶像，而不可能
    設置香案祭祀。惟按台灣民間社會對於傳宗接代、香火延續
    之觀念甚為重視，因而方有死後立嗣之習慣產生，且日據時
    期尤甚於今日，則陳張右屈於當時社會背景，而為陳世屋死
    後立嗣，收養螟蛉子陳永沂，屬合理可能。
、上訴人又謂依台灣民間習慣，螟蛉子為買斷性質，陳永沂無
    論於所謂「收養」前後，均與本生父母及家人共同生活，且
    同戶籍，從未與陳張右共同生活，並與其兄弟共同署名於其
    本生父之墓碑，並繼承陳水祿遺產，故陳永沂仍為派下陳水
    祿之子云云。被上訴人則否認陳永沂繼承陳水祿之遺產（見
    本院卷第204頁背面）。
    按日據時期認為「養子買斷，其與本生家斷絕關係之習慣有
    背公序良俗，非法律所容許」（見同上調查報告第163頁 ）
    。陳永沂於昭和12年3月2日即入籍陳張右住址「台北市六張
    犁127番地」（見原審卷(一)第119頁），另陳塗二子陳德勝之
    二子陳水柳、三子陳水古、四子陳水河、五子陳水祿即陳永
    沂生父等，於日據時期均居住於「台北市六張犁127 番地」
    ，與陳張右同址，有戶籍謄本可按（見原審卷(一)第 （233、
     236、250、255頁），是自無從以陳永沂於日據時期戶籍與
    其生父陳水祿戶籍相同，因而認陳永沂從未與陳張右共同生
    活。另35年10月1 日陳永沂戶籍回歸本家兄弟時，陳張右已
    過世（35年2月2日亡），此為上訴人所不爭執（參見本院卷
    第204頁背面、原審卷(二)第8頁）；是亦無從以陳永沂於陳張
    右亡後，將戶籍遷回本家等情，認陳張右為陳世屋死後立嗣
    之行為無效。
、上訴人謂依內政部68年11月30日台內民字第45822號函釋「
    祭祀公業派下員亡絕，除該公業內部有特殊契約規章規定外
    ，均無須繼承」（見本院卷第370頁）。
    查內政部上開函釋係就台灣省民政廳「關於祭祀公業派下員
    亡絕，經相隔三代以上之輩序後，其他已知派下員可否協議
    多子者，可出一子承嗣該亡絕之派下員香火疑義一案」所為
    之釋示，與本件情形並不相同。
、上訴人復謂台灣台灣習俗，公媽牌（祖先牌位）一定要請回
    家祭拜。被上訴人未將陳張右、陳世屋牌位迎回家，仍留在
    公廳，足見陳張右非為陳世屋收養螟蛉子陳永沂，且陳張右
    仍在世時已終止收養關係云云。被上訴人則謂為祭祀方便，
    將其父母陳永沂、陳高之神祇牌請回，陳世屋、陳張右之神
    祇牌仍留在公廳，大節日會回去祭拜，且陳永沂生父陳水祿
    牌位亦還在公廳云云。
    查上訴人對陳水祿牌位仍在公廳乙節不爭執，且謂係因陳水
    祿有數兒子（ 見本院卷第139頁）。陳水祿既非無子嗣，而
    其神祇牌位未經其子孫請回家祭拜，則自無從以上訴人未將
    陳張右、陳世屋之神祇牌未迎回家之情，認陳張右非為陳世
    屋收養陳永沂為螟蛉子。另被上訴人否認陳張右終止與陳永
    沂間之收養關係，上訴人亦未舉證證明，其此一抗辯自非可
    採。又陳永沂雖於79年2月6 日過世，82年3月12日戶政機關
    始以浮韱補填其「養母陳張右（原養母名漏列）」（見原審
    卷(一)第21頁），惟此應係35年10月1 日戶籍總整理轉載時漏
    載所政，並不影響陳張右於日據時收養陳永沂之事實。
(三)、被上訴人對祭祀公業陳益記有無派下權？
    查系爭祭祀公業設立人為陳塗及陳正。陳世屋為陳正之子，
    陳世屋亡後，其妻陳張右為其死後立嗣收養螟蛉子陳永沂，
    被上訴人為陳永沂之子，已如上述。則被上訴人主張其因繼
    承取得系爭祭祀公業之派下權，即為可採。惟陳永山、陳三
    全經派下員推舉，為申報代表人，向台北市信義區公所申報
    核備之派下員名冊，排除被上訴人為系爭祭祀公業派下員，
    從而被上訴人訴請確認其對祭祀公業陳益記之派下權存在，
    即屬正當。
四、綜上所述，被上訴人主張為可採，其請求確認其對祭祀公業
    陳益記之派下權存在，為有理由，應予准許。是則原審為被
    上訴人勝訴之判決，於法並無不合。上訴意旨指摘原判決不
    當，求予廢棄改判，為無理由，應予駁回。
五、本件事證已明，兩造其餘攻擊防禦方法，經核與本判決之結
    果不生影響，爰不一一論述。
六、據上論結，本件上訴為無理由，依民事訴訟法第449條第1項
    、第78條、第85條第1項前段，判決如主文。
中    華    民    國    97    年    7    月    22    日
                    民事第八庭
                        審判長 法  官 劉勝吉
                               法  官 連正義
                               法  官 滕允潔
正本係照原本作成。
如不服本判決，應於收受送達後20日內向本院提出上訴書狀，其
未表明上訴理由者，應於提出上訴後20日內向本院補提理由書狀
（均須按他造當事人之人數附繕本）上訴時應提出委任律師或具
有律師資格之人之委任狀；委任有律師資格者，另應附具律師資
格證書及釋明委任人與受任人有民事訴訟法第466條之1第1項但
書或第2項（詳附註）所定關係之釋明文書影本。
中    華    民    國    97    年    7     月    22    日
                               書記官 黃麗玲
附註：
民事訴訟法第466條之1（第1項、第2項）：
對於第二審判決上訴，上訴人應委任律師為訴訟代理人。但上訴
人或其他法定代理人具有律師資格者，不在此限。
上訴人之配偶、三親等內之血親、二親等內之姻親，或上訴人為
法人、中央或地方機關時，其所屬專任人員具有律師資格並經法
院認為適當者，亦得為第三審訴訟代理人。


司法院資訊處製作；財團法人民間司法改革基金會備份。
